【裁判字號】    95,家上,58
【裁判日期】    950912
【裁判案由】    遺產分割
【裁判全文】
臺灣高等法院臺南分院民事判決  95年度家上字第58號
上  訴  人  甲○○
訴訟代理人  林金宗  律師
被 上 訴人  丙○○
上列當事人間請求履行遺產分割協議事件，上訴人對於中華民國
94年3月4日臺灣雲林方法院第一審判決（93年度家訴字第41號）
提起上訴，本院於95年8月29日言詞辯論終結，判決如下：
    主  文
上訴駁回。
第二審訴訟費用由上訴人負擔。
    事實及理由
一、被上訴人起訴主張：兩造之被繼承人吳銘雄於民國（下同）
    93年1月18日去世，並遺留如附表所示之遺產，由兩造依法
    繼承。而兩造於93年2月3日在雲林縣虎尾鎮○○○路16號達
    成遺產分割協議，內容為被上訴人丙○○給付上訴人甲○○
    新台幣 (下同)55 萬元，原審同案被告乙○○（原審判決後
    未據上訴）給付上訴人甲○○25萬元，被上訴人丙○○與乙
    ○○則依附表所示之分配方式各自取得所有權。詎上訴人甲
    ○○竟拒絕配合依協議內容履行，被上訴人迫不得已提起本
    訴。而於本院為駁回上訴之聲明。
二、上訴人則以：被繼承人吳銘雄生前並未立下該當法定要件之
    正式遺囑，故主張應與所有繼承人依法平均繼承，即兩造三
    人各繼承遺產之三分之一。而乙○○擅自賣股票又取走遺產
    ，涉嫌不法分割遺產，且違法將遺產約250多萬元轉入私人
    戶頭，此並為上訴人乙○○當庭所承認，已嚴重侵害上訴人
    甲○○之繼承權，故上訴人甲○○請求返還應繼分。上訴人
    甲○○主張之遺產分割方式為：就所有遺產價值總額均分三
    等分，如被上訴人欲擁有不動產，被上訴人應以現金補足上
    訴人甲○○，且上訴人甲○○需收受補足之現金後，方協同
    被上訴人辦理土地分割登記。
    嗣於本院主張：
  (一)被上訴人丙○○所提出之錄音帶，並非全部談話經過，原審
    卷附之資料顯然斷章取義，並非上訴人之全部真意，僅是協
    議過程，為此，謹請鈞院命被上訴人丙○○將錄音母帶全部
    提出，上訴人願做譯文，以釐清事實真相。且該錄音帶譯文
    中，並未出現上訴人甲○○親口表示由其夫施存禮代表其發
    言，上訴人在當日從頭至尾並未同意協議內容。
  (二)兩造之父親吳銘雄在93年1月18日過世，生前有頻繁之買賣
    股票，惟遺產清冊僅列有如原審判決書附表所示「瑞昱2000
    股」、「友達27000股」、「日馳3000股」、「仁寶電子112
    30股」、「宏碁16000股」，然經上訴人取得富星證券公司
    調閱資料結果顯示，該證券帳戶之股票在父親吳銘雄過世前
    後，自93年1月13日至93年2月5日共計出售之股票金額達3,6
    86,078元，前揭交易中，列為遺產之瑞昱等股票出售金額共
    計2,741,733元，因此，尚有944,345元（即3,686,078－2,7
    41,733元＝944,345元）款項，應列為遺產，然遺產清冊並
    未見蹤跡。足證93年2月3日當天有關遺產之討論，上訴人在
    資訊不充足的情況下所為之意思表示，顯係被詐欺之下所為
    ，應為無效，自應不能拘束上訴人。
  (三)縱認兩造間曾有分割遺產之協議，然前揭錄音帶僅提及「中
    山路房屋」及「股票」等遺產之分配問題，並未提及「新光
    人壽保險公司」保險金一百萬元遺產之分配，故原審判決將
    前揭保險金亦列入本件遺產分配事件中，自無所據。請鈞院
    命被上訴人提出100萬元保險金之資料或發函給新光人壽保
    險公司函查。
    原審為上訴人敗訴之判決，上訴人不服提起上訴，上訴聲明
    ：
  (一)原判決廢棄。
  (二)上述廢棄部分，被上訴人在第一審之訴駁回。
  (三)第一、二審訴訟費用由被上訴人負擔。
三、茲查被上訴人主張，兩造之被繼承人吳銘雄於93年1月18日
    去世，並遺留如附表所示之遺產，而兩造於93年2月3日達成
    遺產分割協議，內容為被上訴人丙○○給付上訴人甲○○55
    萬元，原審同案被告乙○○給付上訴人甲○○25萬元，被上
    訴人丙○○與原審同案被告乙○○則各自取得如附表所示所
    有權等情，有其所提戶籍謄本、繼承系統表、遺產清冊、財
    政部台灣省中區國稅局93年遺產稅繳款書、遺產稅申報書、
    機車行車執照、汽車行車執照、分割協議之錄音帶及其譯文
    等各1件附卷可稽（見原審卷第22-34、51-63頁），且為本
    件原審同案被告乙○○所不爭執，惟為上訴人所否認，並以
    前情置辯。則本件所應審究者，即為兩造是否已達成遺產分
    割的協議？上訴人甲○○是否因遭被上訴人及乙○○脅迫而
    為分割協議之意思表示？茲分述如下：
（一）按繼承人協議分割遺產，原非要式行為，故就遺產之分割
      方法，於繼承人間苟已協議成立，縱令有繼承人漏未在鬮
      書加蓋印章，於協議之成立，亦不發生影響。又共有物之
      協議分割，固須經全體共有人之同意，始生效力。惟此項
      協議，應不以書面為之為必要，苟有明示或默示之意思表
      示，對分割之方式（方法）為事前之同意或事後之承認者
      ，均可認有協議分割之效力。另外，默示之同意，必依表
      意人之舉動，或其他情事足以間接推知其有同意之意思者
      ，始得認之，若單純之沈默，則除有特別之情事足認為同
      意外，不得認係默示之同意（最高法院73年台上字第4052
      號判例、92年度台上字第703號判決、90年度台上字第902
      號判決意旨參照）。經查：
    兩造協議分割被繼承人吳銘雄遺產之過程，業據被上訴人
      提出經兩造同意並知情的情況下所作之錄音帶及其譯文為
      證，經原審法院當庭勘驗，上訴人並在場對勘驗方式表明
      意見，經核譯文記載之內容與錄音帶相符，製有勘驗筆錄
      在卷可按（見原審卷第104-105頁），依該錄音譯文第6頁
      至第9頁可知，兩造協議之過程中，乙○○（下簡稱“成
      ”）：「姐（指上訴人甲○○），現在就是我20，他（指
      被上訴人）50，總共70，你們倆個（指上訴人甲○○及配
      偶施存禮）商量...。」、「成：... 如果你還不滿意，
      那我跟順豐商量，從公的裡面各加5萬，給你80萬，就這
      麼多，好，再來換你講...。」、「施：我們到外面商量
      。」、「施：可以吧！（施存禮與上訴人甲○○商量後，
      問上訴人甲○○），好，阿成，可以啦！我們是拿現金喔
      ！是不是？」、「成：對，你們來蓋時，就是給你們現金
      ，加起來就是80萬。」、被上訴人丙○○（下簡稱“豐”
      ）：對，就是現金一次都給你們啦。」、「施：好，好，
      講清楚，我們是可以接受喔！... 我們是80萬我們可以接
      受啦。... 我跟你姊可以接受啦！」、「豐：... 好啦，
      就是80萬...。」、「施：好，可以了呀！」、「成：最
      後面，我再重複了喔！姐姐和姐夫沒有問題，全部現金給
      你80萬，然後你們蓋章，包括就是爸爸後面所有的，就是
      中山路還有股票啦...。中山路蓋給丙○○，我也蓋給丙
      ○○，丙○○就是拿摩托車及中山路，那個貸款650萬就
      是他要去背，...。」、「豐：好，趕快處理了」、「成
      ：好，我再講乙次，股票我跟你（指順豐）各一半，好，
      就這樣子，OK！」等情，足見上訴人甲○○與其夫婿施存
      禮於協議當天經彼此商量後，推由其夫婿施存禮表示同意
      接受由被上訴人給付上訴人甲○○55萬元，乙○○給付上
      訴人甲○○25萬元而放棄其餘遺產之繼承，再者，於乙○
      ○最後重複兩造之協議內容時，上訴人甲○○並未異議，
      由此上開種種情事觀之，足以推知上訴人甲○○有同意之
      意思，甚且協議過程中上訴人，亦有伊對伊夫施存禮說：
      你就不要講話，因為你已經認為可以了呀。伊夫施存禮隨
      即表示：好可以了呀（原審卷58頁譯文參照）。依其語意
      推敲，顯然被上訴人已同意分割之協議。是本件兩造雖係
      口頭協議，然依前開說明，繼承人協議分割遺產，既非要
      式行為，是應可認定兩造已達成分割遺產之協議，協議內
      容為：由被上訴人給付上訴人甲○○55萬元，乙○○給付
      上訴人甲○○25萬元，共計80萬元，被繼承人吳銘雄其餘
      遺產所有權之歸屬則以如附表所示之方式分配之。故被上
      訴人之主張堪信為真實，上訴人甲○○之上開抗辯自難採
      信。
    另上訴人甲○○雖又辯稱錄音帶經過剪接，且內容不清楚
      等語。然按當事人主張有利於己之事實者，就其事實有舉
      證之責任，民事訴訟法第277條前段定有明文。又主張常
      態事實者，就其事實無庸舉證，主張變態事實者，應就變
      態事實負舉證義務。本件上訴人甲○○並未就錄音帶經過
      剪接之事實加以舉證，而且自錄音帶及其譯文所示兩造談
      話之內容觀之，其等之語意均相當連貫，並無突然中斷之
      情事，且兩造之對話亦清晰可聞，難認該錄音帶係經剪接
      而成，或有模糊之情事，上訴人甲○○此部分所辯為不可
      採。上訴人於本院審理時，又請求被上訴人提出錄音帶母
      帶由其重作譯文云云，惟查原審曾就系爭錄音帶當庭勘驗
      核與譯文相符為誤。且上訴人在原審94年2月18日辯論時
      ，於法官詢問對一些證物，包括錄音帶譯文有無意見時，
      上訴人答稱：「遺產清冊上面股票部分金額有出入，保險
      部分不清楚，其他沒意見」等語（見原審卷第109頁），
      是以上訴人請求重新勘驗並另作譯文，並無必要，併予敘
      明。
（二）次按因被詐欺或被脅迫而為意思表示者，表意人得撤銷其
      意思表示，民法第92條第1項前段定有明文。又當事人主
      張其意思表示係被詐欺或脅迫而為之者，應就其被詐欺或
      被脅迫之事實，負舉證之責任。而民法第92條所謂脅迫係
      指其言語舉動有足以使被脅迫者發生恐怖心，致陷於不能
      不遵從之狀態，而為此言語舉動之人，亦必有使他人身體
      上或精神上受其壓迫發生恐怖心之故意之情形而言（最高
      法院47年度台上字第1632號判決、50年度台上字第707號
      判決意旨參照）。經查：
    本件兩造已成立分割遺產之協議，有如前述，惟上訴人抗
      辯係遭被上訴人及乙○○脅迫，揆之上開說明可知，上訴
      人既依民法第92條第1項之規定，主張撤銷其所為意思表
      示，即應就被上訴人及乙○○如何脅迫上訴人而為意思表
      示，負舉證之責任。本件上訴人甲○○辯稱由錄音帶內容
      顯示協議當時乙○○說了好幾次秘密武器、眾叛親離，並
      說上訴人甲○○分一陀屎，並指其沒有權利等語帶脅迫之
      意云云。然查：上訴人甲○○於協議當日係由其配偶施存
      禮陪同在場，且關於秘密武器部分，其配偶施存禮亦向上
      訴人乙○○表示：「阿成，你剛講的事沒用的啦！你剛才
      講的秘密武器是沒有用的啦！」，足見上訴人及其配偶施
      存禮並未因此秘密武器而心生畏懼。且經原審當庭勘驗錄
      音帶內容可知，兩造及上訴人甲○○之配偶施存禮就被上
      訴人及乙○○應給付上訴人甲○○之金額多寡，尚在討價
      還價，最後經上訴人甲○○及其配偶施存禮二人私下商量
      後，同意接受80萬元而放棄其餘遺產之繼承。又從上訴人
      甲○○之配偶施存禮於協議當時提到應繼分之問題可知，
      上訴人甲○○對其法律上之權利有相當之認識，而未受被
      上訴人或上訴人乙○○主張其無權利之影響。綜上所述，
      上訴人甲○○及其配偶施存禮之意思表示自由，並未陷於
      不得不遵從之狀態，亦難認其身體上或精神上曾受到壓迫
      而心生恐怖，自難認上訴人甲○○之抗辯為可採。
    另上訴人主張該錄音帶譯文中，並未出現上訴人甲○○親
      口表示由其夫施存禮代表其發言，上訴人在當日從頭至尾
      並未同意協議內容云云。惟查，該錄音帶全部譯文，上訴
      人自始即參與討論，於其配偶施存禮就其權益表示意見時
      ，上訴人亦未阻止或表示反對意見，甚至最後乙○○二次
      重複總結論時，上訴人本人亦未表異議，甚且協議過程中
      上訴人，亦有對伊夫施存禮說：你就不要講話，因為已經
      認為可以了呀。伊夫隨即表示：好可以了呀（原審卷58頁
      譯文參照）。依其語意推敲，顯然被上訴人已同意分割之
      協議。是故上訴人於該作成錄音內容之現場縱未親口表示
      由伊配偶代表其發言，但上訴人就伊配偶表言之內容譯應
      負表現代理之責。又由上訴人本人之發言內容可知，上訴
      人同意最後之決議。
（三）另上訴人主張，被繼承人吳銘雄在93年1月18日過世，生
      前有頻繁之買賣股票，惟遺產清冊僅列有如原審判決書附
      表所示「瑞昱2000股」、「友達27000股」、「日馳3000
      股」、「仁寶電子11230股」、「宏碁16000股」，然經上
      訴人取得富星證券公司調閱資料結果顯示，該證券帳戶之
      股票在父親吳銘雄過世前後，自93年1月13日至93年2月5
      日共計出售之股票金額達3,686,078元，前揭交易中，列
      為遺產之瑞昱等股票出售金額共計2,741,733元，因此，
      尚有944,345元（即3,686,078－2,741,733元＝944,345元
      ）款項，應列為遺產，然遺產清冊中並未列入一節，惟被
      上訴人則以該款項係清償提出國泰人壽保險股限公司（下
      稱國泰人壽）、新光人壽保險股份有限公司（下稱新光人
      壽）的借款，而售出股票款項用以清償國泰人壽、新光人
      壽借款一情，已於上訴人對被上訴人所提偽造文書等刑事
      告訴案件中，經調查並無侵佔之情事可言，有被上訴人提
      出之繳息收據、臺灣雲林地方法院檢察署不起訴處分書可
      證（見原審卷第35-37頁、本院卷第46頁）。是以，上訴
      人此部分之主張，為不可採。
四、另按「保險金額約定於被保險人死亡時給付於其所指定之受
    益人者，其金額不得作為被保險人之遺產。」保險法第112
    條定有明文。茲被繼承人吳銘雄於71年11月25日向新光人壽
    投保之壽險，保險金額各50萬元，均指定受益人為乙○○、
    丙○○，有其所提新光人壽保戶資料內容查詢單附呈可稽（
    見本院卷第54頁）於吳銘雄死亡後所得之保險金（喪葬補助
    費）100萬元，依上述法條之規定，係屬乙○○、丙○○所
    有，並不得列為遺產，原判決不察將之列入遺產，雖載明仍
    由乙○○、丙○○分得，亦顯有不當，應併予更正。
五、綜上所述，被上訴人本於分割遺產之協議，主張（原審同案
    被告乙○○應給付上訴人甲○○25萬元部分，未據上訴）被
    上訴人丙○○給付上訴人甲○○55萬元，被繼承人吳銘雄其
    餘遺產之所有權則依附表所示之方式分配，為有理由，應予
    准許。原審為上訴人敗訴之判決並無不當，上訴意旨指摘原
    判決不當，求予廢棄改判，為無理由，應予駁回。
六、本件判決之基礎已臻明確，兩造其餘之攻擊防禦方法及調查
    之證據，均經斟酌，核與判決之結果不生影響，爰不予以一
    一論述，附此敘明。
七、再按本件系爭遺產之分割既經協議，而被上訴人起訴係請求
    履行分割協議，非請求分割遺產，故非必要共同訴訟，不適
    用民事訴訟法第81條第2款之規定。是以關於訴訟費用之負
    擔部分，爰由本院另為判決主文第二項所示之裁判。
八、據上論結，本件上訴為無理由，依民事訴訟法第449條第1項
    、第78條，判決如主文。
中    華    民    國    95    年    9    月     12    日
                  民事第四庭    審判長法  官  王惠一
                                      法  官  王浦傑
                                      法  官  蘇重信
上為正本係照原本作成。
如對本判決上訴，須於判決送達後20日內向本院提出上訴狀，未
表明上訴理由者，應於上訴後20日內，向本院提出理由書（須附
繕本）。依法須繳納裁判費並應委任師為訴訟代理人，始得上訴
。
中    華    民    國    95    年    9    月     12    日
                                      書記官  黃文生
【附記】
民事訴訟法第466條之1：
(1)對於第二審判決上訴，上訴人應委任律師為訴訟代理人。但上
  訴人或其法定代理人具有律師資格者，不在此限。
(2)上訴人之配偶、三親等內之血親、二親等內之姻親，或上訴人
  為法人、中央或地方機關時，其所屬專任人員具有律師資格並
  經法院認為適當者，亦得為第三審訴訟代理人。
民事訴訟法第466條之2：
  上訴人無資力委任訴訟代理人者，得依訴訟救助之規定，聲請
  第三審法院為之選任律師為其訴訟代理人。
                                                 K
附表：
  ┌─────┬─────┬─────┬─────┬─────┬─────┐
  │ 遺產項目 │          │          │          │          │所有權歸屬│
  ├─────┼─────┼─────┼─────┼─────┼─────┤
  │土地      │虎尾鎮仁愛│地目：建  │面積82.98 │持分：全  │丙○○    │
  │          │段三九號  │          │平方公尺  │          │          │
  ├─────┼─────┼─────┼─────┼─────┼─────┤
  │建物      │虎尾鎮仁愛│          │面積216.3 │持分：全  │丙○○    │
  │          │段五八五號│          │平方公尺  │          │          │
  ├─────┼─────┼─────┼─────┼─────┼─────┤
  │以上二不動│擔保債務  │          │          │          │丙○○    │
  │產        │580萬元   │          │          │          │          │
  ├─────┼─────┼─────┼─────┼─────┼─────┤
  │台灣企銀  │活存      │帳號6711- │新台幣    │          │丙○○1/2 │
  │          │          │0000000   │10438元   │          │乙○○1/2 │
  ├─────┼─────┼─────┼─────┼─────┼─────┤
  │股票：瑞昱│單位時價：│2000股    │總價：    │          │丙○○1/2 │
  │          │63元/股   │          │126000元  │          │乙○○1/2 │
  ├─────┼─────┼─────┼─────┼─────┼─────┤
  │股票：友達│單位時價：│27000股   │總價：    │          │丙○○1/2 │
  │          │44.6元/股 │          │0000000元 │          │乙○○1/2 │
  ├─────┼─────┼─────┼─────┼─────┼─────┤
  │股票：日馳│單位時價：│3000股    │總價：    │          │丙○○1/2 │
  │          │12.8元/股 │          │38400元   │          │乙○○1/2 │
  ├─────┼─────┼─────┼─────┼─────┼─────┤
  │股票：仁寶│單位時價：│11230股   │總價：    │          │丙○○1/2 │
  │電子      │46元/股   │          │526580元  │          │乙○○1/2 │
  ├─────┼─────┼─────┼─────┼─────┼─────┤
  │股票：宏碁│單位時價：│16000股   │總價：    │          │丙○○1/2 │
  │          │53.5元/股 │          │856000元  │          │乙○○1/2 │
  ├─────┼─────┼─────┼─────┼─────┼─────┤
  │黃金      │單位時價：│三錢      │總價：    │          │丙○○1/2 │
  │          │1600      │          │4800元    │          │乙○○1/2 │
  ├─────┼─────┼─────┼─────┼─────┼─────┤
  │汽車      │一台      │價值：    │          │          │乙○○    │
  │E2-7875   │          │150000元  │          │          │          │
  ├─────┼─────┼─────┼─────┼─────┼─────┤
  │輕型機車  │一台      │價值：    │          │          │丙○○    │
  │TGD-755   │          │6000元    │          │          │          │
  └─────┴─────┴─────┴─────┴─────┴─────┘


司法院資訊處製作；財團法人民間司法改革基金會備份。
